臺灣高等法院民事判決
109年度上易字第215號
上  訴  人  詹明松  

訴訟代理人  趙政揚律師
被 上訴 人  羅明堂  
訴訟代理人  劉楷律師  
            陳建寰律師
上列當事人間請求不動產所有權移轉登記等事件，上訴人對於中
華民國108年11月20日臺灣桃園地方法院108年度訴字第1256號第
一審判決提起上訴，並為訴之追加，本院於110年3月10日言詞辯
論終結，判決如下：
    主      文
原判決關於駁回上訴人後開第二項之訴部分，及該部分訴訟費用
之裁判均廢棄。
被上訴人應將如附表二所示土地之所有權移轉登記予上訴人，並
將如附表二所示未辦理建物所有權第一次登記之建物事實上處分
權移轉予上訴人。
其餘上訴及追加之訴均駁回。
廢棄改判部分之第一審、第二審（含追加之訴）訴訟費用由被上
訴人負擔，駁回上訴部分之第二審（含追加之訴）訴訟費用由上
訴人負擔。
    事實及理由
壹、程序方面：
　  按在第二審為訴之變更或追加，非經他造同意不得為之，但
    請求之基礎事實同一、擴張或減縮應受判決事項之聲明者，
    不在此限，民事訴訟法第446條第1項、第255條第1項第2款
    、第3款定有明文。本件上訴人就先位之訴部分原依民事訴
    訟法第247條規定，聲明請求「確認如附表一所示未辦理建
    物所有權第一次登記之建物有事實上處分權存在」。嗣於本
    院將原確認之訴擴張為聲明請求「被上訴人將如附表一所示
    未辦理建物所有權第一次登記之建物事實上處分權移轉予上
    訴人」之給付之訴（見本院卷第19頁），核屬擴張其應受判
    決事項之聲明。又上訴人於本院依信託讓與擔保關係追加第
    一備位之訴，聲明請求「被上訴人應於上訴人給付新臺幣（
    下同）97萬元之同時，將附表一所示土地之所有權移轉登記
    予上訴人，並將附表一所示未辦理建物所有權第一次登記之
    建物事實上處分權移轉予上訴人」，屬訴之追加。被上訴人
    雖不同意，然上訴人所為訴之追加，與原訴均係以兩造間就
    附表一所示土地及建物曾簽訂不動產買賣契約書，因被上訴
    人未依約給付價金，其得請求被上訴人返還該土地及建物
　  為原因事實，其基礎事實同一。另上訴人將原審備位聲明移
    列為第二備位聲明，並將其請求之金額擴張為114萬元本息
    部分，則屬擴張應受判決事項之聲明，依上開規定，均應予
    准許。
貳、實體方面： 　　
一、上訴人主張：兩造於民國98年4月3日簽訂不動產買賣契約書
    （下稱系爭契約），約定由伊將如附表一所示桃園市○○區○○
    段00○00地號（重測前為桃園市○○區○○○段0000000○000000地
    號土地，下稱系爭土地）應有部分3分之1及其上未辦保存登
    記之門牌號碼桃園市○○區○○路000號房屋全部（下稱系爭建
    物，與系爭土地合稱系爭房地），以300萬元出售予被上訴
    人，買賣價金則由被上訴人分期給付，即第一期簽約款為70
    萬元，餘款則自98年6月起由被上訴人按月給付1萬元予伊。
    詎被上訴人僅給付第一期簽約款及陸續分期支付27萬元，其
    餘金額即未支付，經伊於108年3月4日以存證信函定期催告
    被上訴人履約未果，伊乃依系爭契約第8條第1款約定及民法
    第254條規定，於108年3月22日以存證信函解除系爭契約，
    系爭契約既經伊解除，伊自得先位依民法第179條、第259條
    第1款規定，請求被上訴人將如附表一所示之系爭土地移轉
    登記及系爭建物之事實上處分權移轉予伊。倘認系爭契約之
    性質非屬買賣，而為信託讓與擔保關係，伊亦得依信託讓與
    擔保關係追加第一備位之訴，請求被上訴人應於伊給付97萬
    元之同時，將如附表一所示之系爭土地移轉登記及系爭建物
    之事實上處分權移轉予伊。又倘伊不得解除系爭契約，伊亦
    得依系爭契約第2條、特約事項、民法第345條、第367條規
    定，第二備位請求被上訴人給付伊買賣價金114萬元及其中9
    7萬元加計自民事準備㈠狀繕本送達翌日、其中17萬元加計自
    110年3月11日起算之法定遲延利息等語。（原審就先位之訴
    其中移轉系爭土地所有權及確認系爭建物事實上處分權部分
    、第二備位之訴其中97萬元本息部分為上訴人敗訴之判決，
    上訴人聲明不服，提起上訴，並為訴之追加）。並於本院聲
    明：㈠原判決關於駁回上訴人後開第㈡項、第㈣項之⒈之訴部分
    廢棄。㈡先位聲明：被上訴人應將如附表一所示土地之所有
    權移轉登記予上訴人，並將如附表一所示未辦理建物所有權
    第一次登記之建物事實上處分權移轉予上訴人。㈢第一備位
    聲明：被上訴人應於上訴人給付97萬元之同時，將附表一所
    示土地之所有權移轉登記予上訴人，並將附表一所示未辦理
    建物所有權第一次登記之建物事實上處分權移轉予上訴人。
    ㈣第二備位聲明：⒈被上訴人應給付上訴人97萬元，及自民事
    準備㈠狀繕本送達翌日即108年10月15日起至清償日止，按年
    息百分之5計算之利息。⒉被上訴人應再給付上訴人17萬元，
    及自110年3月11日起至清償日止，按年息百分之5計算之利
    息。
二、被上訴人則以：伊當初係因上訴人積欠70萬元卡債無力償還
    ，伊為上訴人之兄長，且為系爭土地之共有人，恐上訴人所
    有系爭土地3分之1之應有部分將遭法拍，考量伊自身經濟能
    力有限，遂與上訴人合意由伊以高於當時市價之300萬元價
    金，向上訴人購買系爭房地應有部分，並約定第一期款為70
    萬元，其餘款項支付方式由伊每月給付1萬元予上訴人，並
    允諾上訴人於10年內可無條件同額買回系爭房地。以此方式
    供上訴人償還卡債，及長年提供上訴人生活照顧費用，上訴
    人則應將系爭房地應有部分移轉交付予伊。然就原約定伊應
    定期給付上訴人1萬元部分，兩造達成如上訴人覓得正職，
    即將上開價金改為急用金，伊僅於上訴人需要時，才須按月
    交付1萬元之共識，即附有上訴人「無謀生能力、經濟困窘
    」之給付條件，而於100年後，上訴人已謀得正職於桃園區○
    ○大廈擔任保全，伊遂依約暫停支付，於上訴人因病增加支
    出或家用困難時，伊即再按月給付1萬元，伊並無違約情事
    ，上訴人不得任意解約，其請求伊返還系爭房地並無理由。
    倘認伊應依上訴人追加之第一備位、第二備位請求給付買賣
    價金，依系爭契約第6條第3項約定，系爭土地買賣之增值稅
    17萬5,042元應由賣方即上訴人負擔，然伊已先行代墊支付
    ，自得依民法第179條前段規定，請求上訴人返還其所受之
    不當得利，並以之與本件上訴人得請求之金額為抵銷等語，
    資為抗辯。並於本院聲明：上訴及追加之訴均駁回。
三、兩造不爭執事項：
  ㈠被上訴人為上訴人之兄長。兩造於98年4月3日簽訂系爭契約
    ，約定由上訴人將系爭土地（重測前分別為桃園市○○區○○○
    段0000000○000000地號，0000地號於65年4月22日因分割增
    加0000-0地號，面積345平方公尺，0000-0地號於65年4月22
    日因分割增加0000-00地號，面積16平方公尺，合計361平方
    公尺，75年8月16日重測後面積則分別為351平方公尺、21平
    方公尺）應有部分3分之1及其上未辦保存登記之系爭建物（
    兩造就上訴人出賣系爭建物事實上處分權之權利範圍為3分
    之1或全部有爭執，容後詳述）以300萬元之價金出售予被上
    訴人，並於98年7月20日將系爭土地移轉登記予被上訴人。
    有系爭契約、系爭土地查詢資料、臺灣省桃園縣土地登記簿
    附卷可憑（見原審調字卷第21-28頁、訴字卷第11-14頁、本
    院卷第297-305頁、第319-327頁）。
  ㈡被上訴人已給付上訴人第一期簽約款70萬元，及於98年6月至
    12月、99年1月至12月、103年8月至11月、104年8月至9月、
    105年7月按月給付1萬元共27萬元，合計已給付上訴人97萬
    元，有已支付買賣價金表可證（見原審調字卷第17頁）。
  ㈢上訴人於108年3月4日以國史館郵局第144號存證信函催告被
    上訴人給付價金，經被上訴人於108年3月5日收受上開存證
    信函。上訴人又於108年3月22日以台北三張犁郵局第228號
    存證信函為解除系爭契約之意思表示，經被上訴人於108年3
    月25日收受該存證信函，有存證信函、收件回執在卷可稽（
    見原審調字卷第33-36頁、第39頁、第49-51頁）。
四、先位之訴部分：
　　上訴人主張兩造簽訂系爭契約，約定由被上訴人以300萬元
    價金向其買受系爭房地，被上訴人應給付上訴人第一期簽約
    款70萬元，並自98年6月起按月給付其1萬元，惟被上訴人除
    給付價金97萬元外，餘款迄未清償，經其定期催告仍未履行
    ，其自得依系爭契約第8條第1款、民法第254條規定解除系
    爭契約，並依民法第179條、第259條第1款規定，請求被上
    訴人將如附表一所示之系爭土地移轉登記及系爭建物之事實
    上處分權移轉予伊等語，為被上訴人所否認，並執前詞為辯
    。經查：
　㈠上訴人依系爭契約第8條第1款、民法第254條規定解除系爭契
    約，是否有據？
　⒈系爭契約第8條第1款約定：「㈠買方（即被上訴人）違約：買
    方如不履行契約所定各項義務者，即為買方違約，賣方（即
    上訴人）得催告履行，逾期仍不履行即予解除契約。」（見
    原審調字卷第25頁）。可知被上訴人倘未依系爭契約約定履
    行，經上訴人定期催告後仍不履行，上訴人即得解除契約。
    被上訴人已給付第一期簽約款70萬元，及陸續於98年6月至1
    2月、99年1月至12月、103年8月至11月、104年8、9月、105
    年7月間給付上訴人共27萬元，其餘價金則未支付等情，為
    兩造所不爭執，並有已支付買賣價金表附卷可憑（見原審調
    字卷第17頁）。足見被上訴人僅給付上訴人97萬元之價金，
    至其餘應按月支付之剩餘價款則未依約履行，又上訴人於10
    8年3月4日以被上訴人未依約履行為由，以國史館郵局第144
    號存證信函催告被上訴人應於10日內依約給付價金，經被上
    訴人於108年3月5日收受上開存證信函後，仍未給付等節，
    有上開存證信函在卷可稽（見原審調字卷第33-36頁、第39
    頁）。被上訴人既未依約給付價金，且經上訴人催告後仍未
    依約履行，依上開約定，上訴人主張其得解除系爭契約，自
    屬有據。茲上訴人已於108年3月22日以台北三張犁郵局第22
    8號存證信函為解除系爭契約之意思表示，經被上訴人於108
    年3月25日收受該存證信函乙節，有存證信函、收件回執在
    卷可稽（見原審調字卷第49-51頁），堪認系爭契約業經上
    訴人於108年3月25日解除。
　⒉被上訴人雖辯稱：兩造達成如上訴人覓得正職，即將價金改
    為急用金，其僅於上訴人無謀生能力、經濟急迫時，才須按
    月交付1萬元之共識，於100年後，上訴人已謀得正職於桃園
    區○○大廈擔任保全，其後伊僅於上訴人因病增加支出或家用
    困難時，始再按月給付，並無違約情事，如其依系爭契約約
    定應固定按月給付，上訴人不可能於99年12月至103年8月間
    長達近4年的時間都未向其請款，上訴人不得解除契約云云
    。然觀系爭契約並無任何關於「以上訴人無謀生能力、經濟
    急迫作為被上訴人按月給付價金1萬元之條件」之約定（見
    原審調字卷第21-27頁）。且證人詹慧縈即兩造之姐妹於原
    審證述：因為上訴人有去上班，被上訴人就自己決定不給上
    訴人錢，是被上訴人自己決定的，沒有人敢反抗被上訴人。
    上訴人當時想說如果10年時間到了，想把房子拿回來，看當
    初向被上訴人拿多少錢就還多少錢就好，所以被上訴人未按
    月給付一萬元，上訴人不是那麼在意，如果當初有約定，為
    什麼不在契約書上寫清楚等語（見原審訴字卷第57頁），可
    徵兩造間並無何「被上訴人於上訴人無謀生能力、經濟急迫
    ，始需按月給付1萬元價金之合意」，被上訴人未按月給付
    顯係其自行決定。參以兩造於系爭契約之特約事項欄確有上
    訴人得於10年內即108年4月2日前無條件以原價金買回之約
    定（見原審調字卷第27頁），兩造間復為親兄弟關係，本於
    兄弟情誼，上訴人期待日後再以被上訴人已支付之價金買回
    系爭房地，而未於99年12月至103年8月間積極催討被上訴人
    應按月給付之價金，尚與常情無違。被上訴人雖質疑證人詹
    慧縈曾與上訴人同住於系爭建物，其證述偏頗不實，然證人
    詹慧縈於原審甫作證之際即表明：「我要拒絕作證，我不是
    神、不是天，我是人，我不想介入兄弟之間的糾紛，所以拒
    絕作證」等語（見原審訴字卷第54頁），證人詹慧縈並無介
    入兩造兄弟間糾紛之意，自堪認證人詹慧縈就本案之立場尚
    屬中立，並無刻意偏袒特定當事人而為證述之必要。是被上
    訴人上開所辯，要難憑採。
　⒊被上訴人另辯稱依上訴人投保勞工保險之資料，可知其於100
    至103年間確實有工作，比對被上訴人係於該段期間未按月
    給付1萬元，足證兩造就系爭契約所約定每月給付1萬元買賣
    價金附有上訴人無謀生能力、經濟困窘之給付條件云云。然
    勞動部勞工保險局109年5月25日保費資字第10960121660號
    函所附勞工保險被保險人投保資料表（明細）記載上訴人於
    100年、102至104年、107至108年，均以「桃園市檳榔包裝
    加工職業工會」為投保單位而投保勞工保險（見本院卷第14
    5-147頁），至多僅能說明上訴人於該段時間有投保勞工保
    險之事實，且兩造間並無何「被上訴人於上訴人無謀生能力
    、經濟急迫，始需按月給付1萬元價金之合意」，何時給付1
    萬元均係被上訴人自己決定乙節，已如前述，自無從據此即
    推認系爭契約存有須上訴人無謀生能力、經濟急迫，被上訴
    人始有價金給付義務之條件。是被上訴人前開所辯，委不足
    取。
　㈡上訴人以系爭契約出賣系爭建物事實上處分權予被上訴人之
    權利範圍為全部或3分之1？
  ⒈按當事人於第二審不得提出新攻擊或防禦方法，但如不許其
    提出顯失公平者，不在此限，民事訴訟法第447條第1項第6
    款定有明文。被上訴人固於本院始為上訴人就系爭建物之事
    實上處分權之權利範圍僅3分之1，其出賣予被上訴人之權利
    範圍為3分之1之抗辯，惟被上訴人上開抗辯事項，攸關其自
    上訴人處受讓取得之系爭建物權利範圍及應返還之權利範圍
    是否為全部，如不許被上訴人提出，恐將造成上訴人僅出賣
    系爭建物權利範圍3分之1予被上訴人，惟被上訴人卻須返還
    系爭建物事實上處分權全部之結果，而有顯失公平之情形，
    依上開規定，自應許其於本院提出。
  ⒉上訴人雖主張其有系爭建物全部之事實上處分權，兩造簽訂
    系爭契約時其所出賣之權利範圍為全部，並非如被上訴人所
    稱之3分之1云云。然查：
　　⑴系爭契約第1頁固記載「賣方（即上訴人）願將後開不動產
      出售予買方（即被上訴人），..建物標示『桃園市○○區○○
      路000號，建物部分、加建部分全部、權利範圍全部』」等
      語（見原審調字卷第21頁）。然由兩造於系爭契約之特約
      事項欄特別以手寫註記：「土地部分200萬元，建物部分1
      00萬元（以兄弟三人，1/3計算）」等語（見原審調字卷
      第27頁），及證人陳遠發即處理系爭買賣事宜之代書證述
      ：「（兩造買賣標的中門牌號碼：桃園市○○區○○路000號
      的未辦保存登記建物雙方買賣的權利範圍為何？加建部分
      是指哪部分？）一、照道理來講以備註為準，這件可能沒
      有辦理第一次保存登記，當時可能沒有拿房屋稅單佐證，
      所以推定為公同共有，因公同共有為隱藏持分各3分之1，
      所以通常這種情況會寫全部，只是在備註欄作註記確認當
      事人持分，大部分都會寫以登記簿登載內容為準。二、當
      時寫加建部分是因為這件為透天厝可能有加蓋，所以只要
      是這種沒有保存登記的透天厝都會這樣寫，加建是指廚房
      或頂樓加蓋部分。」、「 【系爭契約特約事項欄中為何
      記載土地部分新台幣貳佰萬元、建物部份壹佰萬元(以兄
      弟3人，1/3計算)，這是何意？為何有此特約事項之記載
      ？】一、這是我寫的。這是因為前面寫全部，怕會誤會，
      所以註記兄弟3人各3分之1，為建物3分之1，建物與土地
      價錢不一樣是因為土地價值比較高。二、特別註記特約事
      項應該是應當事人要求，兩造同意才會這樣記載，我們自
      己不會也不行加註這些東西。」、「（就證人所知，在簽
      約當時，詹明松在買賣之前就該建物全部為其一人單獨所
      有？或是僅有3分之1事實上處分權？）應該是3分之1，因
      那時候大概有提到他有3個兄弟還有媽媽，不是他1個人的
      ，正確內容我不清楚，但契約會那樣註記應該是有3分之1
      。如果說不是這樣的話，賣方會提出意見。」等語（見本
      院卷第395頁、第397頁）。可知系爭契約第1頁建物標示
      欄權利範圍記載「全部」僅係因系爭契約簽立時系爭房屋
      為共有，而非上訴人單獨所有，始記載為「全部」，兩造
      並於系爭契約之特約事項欄註記載明系爭土地部分買賣價
      金200萬元、系爭建物買賣價金100萬元，係以兄弟3人各3
      分之1共有持分計算而來，即將系爭建物具體買賣持分明
      確載明於特約事項，堪認上訴人就系爭土地、系爭建物之
      權利範圍均係3分之1，且出賣予被上訴人之權利範圍亦為
      3分之1。
    ⑵又系爭土地原以分割轉載為原因而於58年12月12日登記於
      兩造、詹明發3兄弟名下，應有部分各3分之1，詹明發之
      應有部分3分之1於97年7月4日以買賣為原因移轉登記於被
      上訴人名下，上訴人之應有部分3分之1則於98年7月20日
      以買賣為原因移轉登記於被上訴人名下等情，有桃園市地
      籍異動索引、臺灣省桃園縣土地登記簿附卷可稽（見本院
      卷第113-143頁）。可知系爭土地於購入後即登記予兩造
      、詹明發等兄弟三人。而兩造之父其後於系爭土地上興建
      系爭建物，由兩造之父母、兩造、詹明發居住使用，系爭
      建物申請用電日期為68年8月1日，原戶名為被上訴人，於
      93年5月14日變更戶名為上訴人，109年5月20日變更為被
      上訴人之子羅煜杰等情，有台灣電力股份有限公司桃園區
      營業處109年7月10日桃園密字第1091125172號函附卷可憑
      （見本院卷第199頁），足認兩造之父於系爭土地上興建
      系爭建物，係為供家人居住使用，初始並以被上訴人之名
      義申請用電，則系爭土地既登記為兩造、詹明發兄弟三人
      所共有，其上興建之系爭建物復係供家人居住使用，實無
      僅單獨贈與上訴人之理。是被上訴人辯稱兩造父親係將系
      爭建物事實上處分權各贈與3分之1予三兄弟，堪可信實。
      況系爭建物之房屋稅納稅義務人於88年12月1日至97年7月
      5日期間為上訴人、詹明發，持分各2分之1，97年7月6日
      至98年6月15日期間為上訴人、詹也好（繼承被繼承人詹
      明發）持分各2分之1，自98年6月16日迄今為被上訴人，
      持分全部等節，有房屋稅繳款書、桃園市政府地方稅務局
      109年6月30日桃稅房字第1090025103號函暨所附房屋稅籍
      資料查詢回復表在卷可稽（見本院卷第77-79頁、第177-1
      81頁、第198-1至198-3頁）。雖房屋稅籍資料僅係稅籍行
      政上之登記，其上記載持分各2分之1，尚無從以之作為認
      定系爭建物事實上處分權之權利範圍分配狀態，然由房屋
      稅籍資料上所載之納稅義務人可知，系爭建物之事實上處
      分權人自始即非上訴人一人單獨所有，上訴人主張其所有
      之系爭建物事實上處分權之權利範圍為全部，並全部出賣
      予被上訴人，核非可採。
    ⑶另證人詹慧縈雖於原審證述：這房子本來是我弟弟（即上
      訴人）的，我不知道為什麼後來變成三個兄弟要分，本來
      我爸爸就是說這個房子蓋起來就是上訴人的，結果被上訴
      人就說應該是要三個兄弟分等語（見原審訴字卷第55頁、
      第59頁）。且被上訴人對於上訴人於原審所述「（上開特
      約事項末尾註明：以兄弟三人，3分之1計算，這是約定何
      事？）系爭土地原來是爸爸的，所以三兄弟當初在登記時
      ，權利範圍都是3分之1，只是單純記載這個意思而已，所
      以本件系爭土地就是賣3分之1，建物則為全部」等情，固
      亦答稱：「如原告（即上訴人）所述」等語（見原審訴字
      卷第53頁）。然被上訴人於本院已提出答辯㈠暨爭點整理
      狀陳稱：系爭契約簽訂時，上訴人僅擁有系爭建物應有部
      分3分之1，並僅將該應有部分3分之1出賣予被上訴人等語
      （見本院卷第62頁），可徵被上訴人已對其於原審自認上
      訴人出賣系爭建物之權利範圍為全部一節，表示與事實不
      符，該書狀應可視為撤銷自認之意思表示，且上訴人表示
      不同意被上訴人撤銷自認（見本院卷第89頁）。而經本院
      調查結果，上訴人上開自認之事實核與系爭契約之特約事
      項欄手寫註記：「土地部分200萬元，建物部分100萬元（
      以兄弟三人，1/3計算）」等語（見原審調字卷第27頁）
      ，及證人陳遠發上開證述情詞不符，被上訴人撤銷 其自
      認，於法有據，應認上訴人以系爭契約出賣系爭建物事實
      上處分權之權利範圍為3分之1，而非全部。
    ⑷上訴人雖又主張系爭建物包含旁側即房屋稅稅籍記錄表卡
      序B層次01所示之鐵皮屋工廠云云，並以房屋稅稅籍記錄
      表為證（見本院卷第341頁），惟上開房屋稅稅籍記錄表
      雖載有卡序A層次01、面積75平方公尺，B層次01、面積13
      5平方公尺，A層次02、面積75平方公尺，A層次03、面積7
      5平方公尺，A層次04、面積60平方公尺，而將系爭房屋旁
      側之鐵皮屋即卡序B層次01、面積135平方公尺部分納入課
      稅範圍，然此要與兩造間就系爭建物買賣之範圍是否包含
      旁側之鐵皮屋係屬二事。且依證人陳遠發證述：「當時寫
      加建部分是因為這件為透天厝可能有加蓋，所以只要是這
      種沒有保存登記的透天厝都會這樣寫，加建是指廚房或頂
      樓加蓋部分。不清楚本件不動產買賣契約所載建物部分有
      無包含旁邊工廠，但如果有的話，應該會寫清楚。」等語
      （見本院卷第395-396頁），可證系爭契約所載建物包含
      加建部分所指係系爭建物本身加蓋如廚房、頂樓部分，而
      旁側之鐵皮屋如屬系爭契約約定買賣之範圍，應會另行記
      載。況系爭建物旁側之鐵皮屋係一獨立之二層樓高度、面
      積約135平方公尺之鐵皮搭蓋物，雖緊臨系爭建物而搭建
      ，然其平面面積已近系爭建物之2倍大，出入口亦甚為寬
      廣，並作為工廠使用，有上訴人提出之現場照片、房屋稅
      稅籍記錄表附卷可憑（見本院卷第183頁、第341頁），
　　　顯非附屬於系爭建物而搭建，難認係屬系爭建物之加建部
      分。系爭建物旁側之鐵皮屋既非加建部分，復未記載為系
      爭契約之建物標的範圍內，則上訴人主張兩造簽訂之系爭
      契約之建物標的包含系爭建物旁側即房屋稅稅籍記錄表卡
      序B層次01所示之鐵皮屋工廠，應不足採。
    ⑸綜上所述，兩造簽訂之系爭契約買賣之建物標的，應為系
      爭建物權利範圍3分之1，且加建部分並未包含系爭建物旁
      側即房屋稅稅籍記錄表卡序B層次01所示之鐵皮屋，其範
      圍即如附表二所示，堪可認定。
  ㈢上訴人先位依民法第179條、第259條第1款規定，請求被上訴
    人移轉系爭土地之所有權及建物之事實上處分權，有無理由
    ？
　⒈按無法律上之原因而受利益，致他人受損害者，應返還其利
    益；雖有法律上之原因，而其後已不存在者，亦同，民法第
    179條定有明文。查兩造所訂系爭契約既經上訴人解除而失
    其效力，業如前述，依上說明，被上訴人持有如附表二所示
    系爭房地，即無法律上之原因而受利益，並致上訴人受有損
    害，則上訴人依民法第179條規定，請求被上訴人應將如附
    表二所示土地之所有權移轉登記予上訴人，並將如附表二所
    示未辦理建物所有權第一次登記之建物事實上處分權移轉予
    上訴人，洵屬有據，應予准許，逾此範圍之請求，為無理由
    ，應予駁回。
　⒉上訴人先位依民法第179條規定，請求被上訴人移轉如附表二
    所示土地之所有權及系爭建物之事實上處分權，既有理由，
    關於上訴人基於重疊合併，另依民法第259條第1款規定為同
    一聲明部分，自無庸再予審究，併予敘明。
五、備位之訴即追加第一備位及第二備位之訴部分：
　　按預備訴之合併係以當事人先位之訴有理由，為備位之訴之
    解除條件；先位之訴無理由，為備位之訴之停止條件（最高
    法院92年度台上字第1445號判決參照）。本院既認上訴人先
    位之訴為有理由，依上說明，其備位之訴之解除條件即已成
    就，自毋庸再就其備位之訴即追加第一備位及第二備位為審
    判，併予敘明。
六、從而，上訴人依民法第179條規定，先位請求被上訴人應將
    如附表二所示土地之所有權移轉登記予上訴人，為有理由，
    應予准許，逾此範圍之請求，為無理由，應予駁回。原審就
    上開先位應予准許部分，為上訴人敗訴之判決，尚有未洽。
    上訴意旨指摘原判決此部分不當，求予廢棄改判，為有理由
    ，爰由本院予以廢棄改判如主文第2項所示。至上開先位不
    應准許部分，原審為上訴人敗訴之判決，核無違誤。上訴意
    旨就此指摘原判決不當，求予廢棄，為無理由，應駁回其上
    訴。又上訴人依民法第179條規定，追加先位請求被上訴人
    將如附表二所示未辦理建物所有權第一次登記之建物事實上
    處分權移轉予上訴人，為有理由，應予准許，逾此範圍之請
    求，為無理由，應予駁回。
七、本件事證已臻明確，兩造其餘之攻擊或防禦方法及所用之證
    據，經本院斟酌後，認為均不足以影響本判決之結果，爰不
    逐一論列，附此敘明。
八、據上論結，本件上訴及追加之訴均為一部有理由、一部無理
    由，依民事訴訟法第450條、第449條第1項、第79條，判決
    如主文。
中　　華　　民　　國　　110 　年　　3 　　月　　31　　日
                  民事第十二庭  
                      審判長法  官  陳秀貞
                            法  官  毛彥程
                            法  官  蔡世芳
附表一：
一、土地標示      土地坐落    面積 （平方公尺） 　 權利範圍 　 縣市 鄉鎮市 段 地號   桃園市 ○○區 ○○段 00 21 3分之1 桃園市 ○○區 ○○段 00 351 3分之1 二、建物標示      建物門牌 權    利    範    圍   建物範圍（即房屋稅稅籍記錄表所示下列層次、面積）  桃園市○○區○○路000號 全部   卡序A層次01面積75平方公尺      卡序B層次01面積135平方公尺      卡序A層次02面積75平方公尺      卡序A層次03面積75平方公尺      卡序A層次04面積60平方公尺  

附表二：
一、土地標示      土地坐落    面積 （平方公尺） 　 權利範圍 　 縣市 鄉鎮市 段 地號   桃園市 ○○區 ○○段 00 21 3分之1 桃園市 ○○區 ○○段 00 351 3分之1 二、建物標示      建物門牌 權    利    範    圍   建物範圍（即房屋稅稅籍記錄表所示下列層次、面積）  桃園市○○區○○路000號 3分之1   卡序A層次01面積75平方公尺      卡序A層次02面積75平方公尺      卡序A層次03面積75平方公尺      卡序A層次04面積60平方公尺  
正本係照原本作成。
詹明松不得上訴。
羅明堂如不服本判決，應於收受送達後20日內向本院提出上訴書
狀，其未表明上訴理由者，應於提出上訴後20日內向本院補提理
由書狀（均須按他造當事人之人數附繕本）上訴時應提出委任律
師或具有律師資格之人之委任狀；委任有律師資格者，另應附具
律師資格證書及釋明委任人與受任人有民事訴訟法第466條之1第
1項但書或第2項所定關係之釋明文書影本。如委任律師提起上訴
者，應一併繳納上訴審裁判費。
中　　華　　民　　國　　110 　年　　3 　　月　　31　　日
  　　　　　　　　　　　　　書記官  何敏華